【裁判字號】    98,簡上,58
【裁判日期】    990503
【裁判案由】    所有權移轉登記
【裁判全文】
臺灣花蓮地方法院民事判決              98年度簡上字第58號
上  訴  人  黃○○
訴訟代理人  楊志航律師
被上訴人    申○○
被上訴人    未○○
被上訴人    Ｄ○○
被上訴人    癸○○
被上訴人    地○○
被上訴人    戌○○
被上訴人    亥○○
被上訴人    午○○
被上訴人    Ｅ○○
                      號
被上訴人    巳○○
被上訴人    丙○○
被上訴人    己○○
                      號
被上訴人    丁○○
                      號
被上訴人    Ｃ○○
被上訴人    Ｂ○○
                      巷59之1號
被上訴人    Ａ○○○○○○○○○○○○○○○○
被上訴人    卯○○
被上訴人    辰○○
被上訴人    子○○
                        號
被上訴人    丑○○
被上訴人    天○○○○○○○○○○○○
共      同
訴訟代理人  陳清華律師
被上訴人    酉○○
被上訴人    甲○○
被上訴人    壬○○
被上訴人    辛○○
被上訴人    寅○○
被上訴人    乙○○
被上訴人    戊○○
被上訴人    宙○○
被上訴人    宇○○
被上訴人    玄○○
                      13樓之4
兼共    同
訴訟代理人  庚○○
上  一  人
訴訟代理人  陳清華律師
上列當事人間請求所有權移轉登記事件，上訴人對於中華民國98
年9月30日本院玉里簡易庭98年度玉簡字第33號第一審判決提起
上訴，本院於99年4月13日言詞辯論終結，判決如下：
    主  文
上訴駁回。
第二審訴訟費用由上訴人負擔。
    事實及理由
一、上訴人提起上訴，聲明：(一)原判決廢棄，(二)前開廢棄部分，
    被上訴人應連帶就被繼承人李榮德所有花蓮縣瑞穗鄉○○段
    124之2地號土地辦理繼承登記，並將坐落前開土地上訴人所
    有門牌號碼為花蓮縣瑞穗鄉舞鶴村舞鶴190號之房屋基地範
    圍部分土地分割後移轉登記與上訴人。其陳述除與原審判決
    書所記載者相同，予以引用外，另補充陳述略以：
  (一)上訴人因家族分家即居住於房屋現址，房屋門牌號碼為花蓮
    縣瑞穗鄉舞鶴村舞鶴190號（下稱系爭房屋）、坐落於花蓮
    縣瑞穗鄉○○段124之2地號土地其中部分土地（下稱系爭土
    地），當時係被繼承人李榮德同意上訴人使用其土地搭建房
    屋。被繼承人有9個子女：長子李榮元、次子夭折、三子李
    榮成、四子李榮信、五子申○○、六子未○○、七子酉○○
    、長女徐連妹、次女李秋妹。被繼承人在世時即口頭約定土
    地買賣事宜，惟當時上訴人尚未籌足買賣價金，而上訴人與
    被繼承人買賣土地之約定為其子所知，被繼承人死後，上訴
    人繼續使用系爭土地，並向被繼承人之子李榮信延續購買系
    爭土地之約定、買賣價金分2次給付，並由村中專擅中文之
    人梁益謙代筆做成買賣契約乙份，有買賣契約影本附於原審
    卷內可稽，惟李榮信收受買賣價金、簽立契約後不知何故遲
    遲不辦理土地所有權移轉登記，經上訴人數度口頭催促、仍
    遲遲未辦理。
  (二)卷附土地買賣契約係記載出賣人李榮德及李榮信願將坐落花
    蓮縣瑞穗鄉○○段124之2地號、面積4公畝之土地出賣與上
    訴人，買賣價金係約定新台幣（下同）5,000元，付款方式
    於立約日給付3,000元、56年6月30日給付2,000元。李榮信
    所簽立書面係為證明出賣人李榮德與上訴人間之買賣，亦即
    上訴人早與出賣人李榮德約定以5,000元價格購買系爭土地
    、當事人間早已就標的物及償金互相同意，足認上訴人與李
    榮德就系爭土地買賣契約業已成立。
  (三)系爭契約書雖係由一人代筆立約且記載姓名，但李榮德、上
    訴人黃○○與立約人即證人梁益謙均於其上蓋有印章，其蓋
    章與簽名生同等效力。雖被上訴人一方抗辯稱立約人梁益謙
    筆跡與其自傳筆跡不同，然被上訴人一方出示之自傳筆跡應
    係由軟筆（毛筆）書寫、而本件契約書係由硬筆（簽字筆）
    書寫，二書寫筆跡是否可因書寫工具不同而作為比較顯有疑
    問，況被上訴人出示之梁益謙自傳是否係由梁益謙親自撰寫
    、或當事人兩造所稱梁益謙是否為同一人等均有疑問，被上
    訴人等應不得將之做為反證。
  (四)上訴人與李榮德就系爭土地買賣契約既已合意成立，李榮德
    即負有出賣人之義務，惟李榮德離世前，並未將系爭土地移
    轉登記與上訴人，應由其所有繼承人承受其所負移轉登記土
    地所有權之義務，上訴人應得據買賣、繼承之法律關係向被
    上訴人等人請求先就花蓮縣瑞穗鄉○○段124之2地號土地辦
    理繼承登記後，再將系爭土地即花蓮縣瑞穗鄉舞鶴村舞鶴19
    0號之房屋基地範圍部分土地自前開土地分割後移轉登記與
    上訴人。
  (五)末按當事人不得提出新攻擊或防禦方法；違反前開規定者，
    第二審法院應駁回之，民事訴訟法第447條第1項前段及第3
    項定有明文。被上訴人等未於原審主張時效，遲至第二審時
    始主張買賣契約簽約日期迄今已歷40餘年、請求權已罹於時
    效消滅，依前開規定，應屬新攻擊防禦方法之提出，尚請鈞
    院駁回被上訴人等此部主張。
二、被上訴人則聲明：上訴駁回。其陳述除與原審判決書所記載
    者相同，予以引用外，另補充陳述略以：
  (一)本件姑不論被上訴人等人先祖李榮德，早於54年1月10日往
    生，上訴人提出之買賣契約書，居然為上訴人等先祖李榮德
    ，於往生2年後之56年4月22日簽立，故根本不足為憑；況上
    開買賣契約書中，不論出賣人李榮德、承買人黃○○、連帶
    保證人李榮信，或是立約人梁益謙之簽名筆跡，如出一轍，
    均為同一人所為，其中之立約人梁益謙，為退伍榮民，並非
    目不識丁，無須假手他人代為簽名，上開買賣契約書中立約
    人「梁益謙」之簽名，與梁益謙本人自傳之筆跡，截然不同
    ，並非梁益謙本人筆跡，顯係第三人偽造，並非真正，可謂
    洞若觀火；抑有進者，上訴人現居之處，門牌號碼雖為「花
    蓮縣瑞穗鄉舞鶴村190號」，然上訴人係遲至66年間才申請
    編訂「花蓮縣瑞穗辯舞鶴村190號」作為門牌號碼，上開買
    賣契約書所示「56年4月22日」簽約之日，「花蓮縣瑞穗鄉
    舞鶴村190號」之門牌，係由訴外人李阿明申請編訂使用，
    並非上訴人使用，在在可證上訴人提出之買賣契約書，實為
    臨訟杜撰，漏洞百出，洵不足採。
  (二)又縱令上訴人提出之買賣契約書，為連帶保證人李榮信出售
    系爭土地所出具，然當時被上訴人等人先祖李榮德業已往生
    多年，系爭土地為全體繼承人公同共有之財產，而公同有物
    之處分及其他權利之行使，除法律另有規定外，應得公同共
    有人全體之同意，民法第828第3項定有明文，連帶保證人李
    榮信未經全體共有人同意，擅自出售系爭土地，於法不合，
    不生效力，上訴人根據無效之買賣契約書訴請被上訴人等人
    移轉系爭土地所有權，亦屬於法無據。
  (三)縱令上訴人提出之買賣契約書為有效，然上開買賣契約書簽
    約日期為56年4月22日，距今已歷40餘載，上訴人之請求權
    早已罹於時效消滅，被上訴人等人亦可提出時效抗辯，拒絕
    給付，足認上訴人上訴為無理由。
三、本院之判斷：
    按請求權，因15年間不行使而消滅；又時效完成後，債務人
    得拒絕給付，民法第125條前段、第144條第1項定有明文。
    經查，系爭土地買賣契約書簽訂日期為56年4月22日，此有
    上開買賣契約書附卷可稽（見原審卷第163頁），是縱認上
    訴人主張其與李榮德成立系爭土地買賣契約及系爭土地買賣
    契約書為真正乙節非虛，惟上訴人本於系爭土地買賣契約所
    生之所有權移轉登記請求權，至遲自簽訂系爭土地買賣契約
    日即56年4月22日起算，迄至98年2月27日上訴人具狀提起本
    件訴訟時為止，已罹於15年之時效期間，揆諸前開規定，被
    上訴人自得拒絕移轉登記上訴人聲明部分所示之土地範圍所
    有權與上訴人。又上訴人雖抗辯被上訴人於原審未提出時效
    抗辯，迄二審始行提出，與民事訴訟法第447條規定不合云
    云。然查，被上訴人於原審並未委任律師為訴訟代理人，且
    被上訴人是否為時效抗辯攸關其應否移轉系爭土地所有權與
    上訴人，如不許其提出顯失公平，是被上訴人於第二審提出
    時效抗辯，合於民事訴訟法第447條第1項第6款規定情形，
    上訴人前開主張，尚難憑採。
四、從而，上訴人本於買賣契約及繼承之法律關係，請求被上訴
    人應連帶就被繼承人李榮德所有花蓮縣瑞穗鄉○○段124之2
    地號土地辦理繼承登記，並將坐落前開土地上訴人所有門牌
    號碼為花蓮縣瑞穗鄉舞鶴村舞鶴190號之房屋基地範圍部分
    土地分割後移轉登記與上訴人，為無理由，不應准許。原審
    為上訴人敗訴之判決，並無不合。上訴意旨指摘原判決不當
    ，求予廢棄改判，為無理由，應予駁回。
五、訴訟費用負擔之依據：依民事訴訟法第78條。
中    華    民    國    99    年    5     月    3     日
                        臺灣花蓮地方法院民事庭
                            審判長法官  湯文章
                            法      官  劉柏駿
                            法      官  陳燁真
以上正本係照原本作成
本判決上訴不得上訴。
中    華    民    國    99    年    5     月    6     日
                            法院書記官  陳蓮茹

司法院資訊處製作；財團法人民間司法改革基金會備份。
